臺灣花蓮地方法院民事判決　　　　　　　 96年度訴字第115號
原　　　告　中國信託商業銀行股份有限公司
法定代理人　丙○○
訴訟代理人　邱俊哲律師
被　　　告　乙○○
訴訟代理人　李文平律師
被　　　告　新利資產管理股份有限公司
法定代理人　甲○○
訴訟代理人　郭哲華律師
上列當事人間塗銷土地抵押權登記等事件，本院於九十六年十一
月十五日言詞辯論終結，判決如下：
    主  文
原告之訴及假執行之聲請均駁回。
訴訟費用由原告負擔。
    事  實  及  理  由
壹、程序事項：
一、本件原告原為花蓮區中小企業銀行股份有限公司，於訴訟程
    序進行中即民國96年9月8日奉准與中國信託商業銀行股份有
    限公司合併，並以中國信託商業銀行股份有限公司為存續公
    司，有行政院金融監督管理委員會96年7月26日金管銀(六)字
    第096002858402號函1件為證，是中國信託商業銀行股份有
    限公司於96年11月1日具狀聲明承受訴訟，於法並無不合，
    應予准許。
二、又按訴狀送達後，原告不得將原訴變更或追加他訴，但被告
    同意、請求之基礎事實同一、不甚礙被告之防禦及訴訟之終
    結者，不在此限；被告於訴之變更或追加無異議，而為本案
    之言詞辯論者，視為同意變更或追加，民事訴訟法第255條
    第1項第1款、第2款、第7款及第2項分別定有明文。本件原
    告起訴時，原僅列乙○○為被告，而對有法律上利害關係之
    新利資產管理股份有限公司（下稱新利公司）為訴訟告知，
    新利公司亦提出書狀為訴訟參加，原告嗣於民國96年11月1
    日具狀追加新利公司為被告，並更正訴之聲明為：「一被告
    乙○○應將坐落花蓮縣吉安鄉○○段第955地號土地所有權
    應有部分188/10000，及其上建物同鄉段建號899即門牌號碼
    為花蓮縣吉安鄉○○路17號2樓之1於94年2月22日收件字第
    94 花資登字第044910號所為抵押權讓與登記塗銷，恢復登
    記權利人為被告新利公司。二被告新利公司應將坐落花蓮縣
    吉安鄉○○段第955地號土地所有權應有部分188/10000，及
    其上建物同鄉段建號899即門牌號碼為花蓮縣吉安鄉○○路
    17號2樓之1於94年1月27日收件字第94花資登字第027060號
    所為抵押權讓與登記塗銷，恢復登記權利人為原告。三本院
    96年執廉字第4745號強制執行程序應予撤銷。四訴之聲明第
    1、2項願供擔保請准宣告假執行」（詳本院卷第69頁）。業
    經被告新利公司當庭同意訴之追加（見本院卷第83頁），且
    核其請求之基礎事實同一，且並無礙於被告之防禦及訴訟之
    終結，被告復均無異議而為本案之言詞辯論，揆諸上揭規定
    ，本院認應予准許。
貳、實體事項：
一、原告主張：
（一）緣訴外人全家成建設有限公司（下稱全家成公司）為營建
      需要，前曾提供坐落花蓮縣吉安鄉○○段第955地號等4筆
      土地（下稱系爭土地）為擔保供原告設定第一順位最高限
      額新台幣（下同）110,000,000元之抵押權，並因此向原
      告借款84,000,000元，用供興建集合住宅共60戶，完工後
      ，系爭土地上建物並為共同擔保由原告設定之第一順位抵
      押權。嗣其中含坐落花蓮縣吉安鄉○○段第955地號土地
      ，所有權應有部分188/10000，及其上門牌號碼為花蓮縣
      吉安鄉○○路17號2樓之1之899建號建物（下稱系爭不動
      產）中之8戶已辦妥分戶貸款，餘52戶因全家成公司無法
      履債，原告遂於93年12月20日將不含系爭建物之52戶債權
      及擔保物權以78,581,749元讓予被告新利公司，被告新利
      公司復於94年1月27日將受讓自原告之標的物依同一條件
      讓與被告乙○○，94年逕以讓與抵押權方式變更登記被告
      乙○○為權利人，惟因疏未詳予查核，不在讓與之列之系
      爭不動產亦一併為變更讓與抵押權利人登記。被告乙○○
      明知上開情事，竟執意申請本院拍賣抵押物，使系爭不動
      產經本院查封在案，原告雖多次函告被告新利公司通知被
      告乙○○勿執意行使抵押權並配合塗銷，以免衍生紛爭，
      被告新利公司亦函催被告乙○○上情，惟被告乙○○仍不
      為所動，被告新利公司與被告乙○○因有業務關係，拒不
      訴訟請求，原告為維系爭不動產所有權人即訴外人黃尚文
      之權利，只得依法代位被告新利公司為訴訟請求。
（二）按無法律上之原因而受利益，致他人受損害者，應返還其
      利益；抵押權不得由債權分離而為讓與或為其他之債權之
      擔保，民法第179條前段、第870條分別定有明文。又債權
      人為保全其債權，行使民法第242條規定之代位權者，於
      債務人怠於行使其權利時，即得為之，至於債權人所欲保
      全之債權與債務人怠於行使之權利，孰先孰後，則與代位
      權之行駛，不生影響，最高法院72年台上字第3534號判例
      意旨可供參考。本件原告並未將系爭不動產之債權讓與被
      告新利公司，該公司亦未將系爭債權讓與被告乙○○，被
      告乙○○自無從取得優於前手之權利，系爭讓與抵押權之
      登記，既無因債權而無效，被告乙○○及被告新利公司亦
      無任何法律上原因而受利益，原告自得依據不當得利之法
      律關係，請求回復登記。
（三）再者，本件系爭抵押權讓與登記既經塗銷並回復原告為抵
      押權利人，被告乙○○自不得執以請求強制執行，是本院
      96年執廉字第4745號強制執行程序應予撤銷。
（四）又系爭不動產之所有權人黃尚文雖曾以本院94年度訴字第
      268號對被告乙○○提起第三人異議之訴，並經判決駁回
      確定在案，然該案與本案之訴訟標的法律關係並不相同，
      當事人亦非同一，本件自不受上開判決既判力或爭點效之
      拘束。
（五）並聲明：
      一被告乙○○應將坐落花蓮縣吉安鄉○○段第955地號土
        地所有權應有部分188/10000，及其上建物同鄉段建號
        899即門牌號碼為花蓮縣吉安鄉○○路17號2樓之1於94
        年2月22日收件字第94花資登字第044910號所為抵押權
        讓與登記塗銷，恢復登記權利人為被告新利公司。
      二被告新利公司應將坐落花蓮縣吉安鄉○○段第955地號
        土地所有權應有部分188/10000，及其上建物同鄉段建
        號899即門牌號碼為花蓮縣吉安鄉○○路17號2樓之1於
        94 年1月27日收件字第94花資登字第027060號所為抵押
        權讓與登記塗銷，恢復登記權利人為原告。
      三本院96年執廉字第4745號強制執行程序應予撤銷。
      四訴之聲明第1、2項願供擔保請准宣告假執行
二、被告乙○○則為下述答辯：
（一）系爭不動產所擔保之債權為被告向新利公司所購買債權其
      中之一部分，且依土地法第37條及43條之規定，被告因前
      手新利公司為原抵押權權利人，並提出他項權利證明書，
      被告亦以該證明辦理抵押權讓與，是原告主張其未讓與新
      利公司系爭抵押權，與他項權利，自不影響被告合法取得
      之權利。再者，系爭不動產係與其他不動產共同擔保本金
      最高限額110,000,000元之抵押權，此觀登記謄本所載甚
      明，而被告與新利公司間之他項權利移轉便跟契約書已載
      明：「原權利總價值本金最高限額110,000,000元，債權
      範圍：全部」，此連帶擔保連帶債務亦不應分開清償，被
      告亦不同意減少抵押擔保品。
（二）且系爭不動產所有權人黃尚文曾對被告以本院94年度訴字
      第268號提起債務人異議之訴，該號判決亦謂：「系爭抵
      押權於債權讓與時即法定移轉予被告，不因花蓮企銀讓與
      債權時未將系爭不動產列入擔保品一覽表內而有異，且被
      告亦已於94年2月22日以讓與為原因，在系爭不動產上為
      系爭抵押權登記，被告自得以所擔保之債權已屆清償期為
      由，聲請拍賣抵押物。是被告聲請本院民事執行處以94年
      度執字第4344號執行事件拍賣系爭不動產，於法有據。」
      ，足徵原告之主張，並無理由。
（三）再依民事訴訟法401條規定，原告應受前案即本院94年度
      訴字268號確定判決既判力主觀範圍的效力所及，本件應
      有一事不再理的適用，縱無，亦有爭點效之適用。
（四）並聲明：原告之訴駁回，如受不利之判決，願供擔保，請
      准免為假執行。
三、被告新利公司則為下述答辯：
（一）訴外人全家成公司係以坐落花蓮縣吉安鄉○○段第955地
      號等4筆土地及完工後60戶房屋為共同擔保，向原告貸款
      ，是於全家成公司清償全部債務完畢前，依民法第875條
      之規定，上述土地及房屋皆為抵押權效力所及。且抵押權
      不得由債權分離而為讓與，讓與債權時該債權之擔保及其
      他從屬之權利，隨同移轉於受讓人，民法第870條前段、
      第295條第1項分別定有明文。且民法第295條第1項所定「
      隨同移轉」，係屬法定移轉，無待登記即發生移轉之效力
      ，與意定移轉需經登記始發生移轉效力者有異，又抵押權
      從屬於主債權，觀之民法第870條規定自明，則主債權之
      讓與，依前開說明，該抵押權自應隨同移轉，此與抵押權
      係依法律行為而為讓與需經登記始發生效力之情形不同，
      最高法院87年台上字第576號判決意旨業有闡述，因而系
      爭抵押權於債權讓與時即法定移轉與受讓人，不因原告於
      將對於全家成公司之上開債權78,581,749元讓與被告時，
      有無將系爭不動產列於「擔保品一覽表」中而有異，被告
      於受讓上述78,581,749元之債權時，系爭不動產既仍登記
      為該筆債權之共同擔保品，其當然因民法第295條第1項、
      第870條規定而法定移轉與被告公司，是被告公司即無不
      當得利可言。
（二）再查系爭不動產既於原告將系爭債權讓與被告時，已分戶
      辦理貸款，則當時之抵押權人即原告即應依土地登記規則
      第114條規定，將系爭抵押權塗銷，然原告並未依上開規
      定辦理，而於94年1月27日會同被告辦理將為上開讓與債
      權78,581,749元共同擔保之不動產上所設定抵押權登記，
      包括系爭不動產在內，悉數辦理讓與登記與被告公司，而
      原告與系爭不動產所有權人黃尚文間是否已辦理分戶貸款
      是屬其間之內部關係，尚不能據以對抗被告。
（三）而被告於94年1月17日將受讓於原告之債權78,581,749元
      ，讓售與被告乙○○，並於94年2月27日辦理抵押權讓與
      登記，被告與乙○○間之債權買賣契約書之附表（即擔保
      品一覽表），即係被告向原告購買上開債權時，原告提供
      與被告做為契約之附件，被告將貸款債權讓售與被告乙○
      ○時，關於讓售債權之金額及該債權擔保品一覽表，並無
      任何增減，與原告於93年12月20日讓售予被告公司者，完
      全一致。綜上所陳，原告之訴應無理由。
（四）並聲明：原告之訴駁回，如受不利之判決，願供擔保，請
      准免為假執行。
四、本院協助兩造整理並協議簡化爭點結果如下：
（一）兩造不爭執之事實：
   1、訴外人黃尚文為系爭不動產之所有權人。
   2、訴外人全家成公司向原告借款84,000,000元，並以含系爭
      不動產之土地房屋設定本金最高限額110,000,000元之抵
      押權、存續期間自84年1月26日至114年1月25日，債務人
      為李秋妹、全家成建設有限公司、設定義務人為全家成建
      設有限公司之抵押權予原告。
   3、嗣原告於93年12月20日將上開對全家成公司之債權（尚餘
      78,581,749元未清償）讓與被告新利公司，新利公司復於
      94年1月27日將之讓與被告。
   4、訴外人黃尚文曾於94年間以94訴268號對被告乙○○提起
      第三人異議之訴，請求撤銷本院94執4344號強制執行程序
      ，業經本院判決駁回確定。
（二）本件爭點應限縮如下：
   1、本案是否受本院94年度訴字第268號確定判決既判力之拘
      束，而有一事不再理原則之適用？或爭點效原則之適用？
   2、被告新利公司自原告所受讓之債權及抵押權是否包括系爭
      抵押權？
   3、原告得否依民法第242條行使代位權，代位新利公司提起
      對被告乙○○本件訴訟？
   4、原告得否依民法179條不當得利之法律關係，請求新利公
      司塗銷抵押權回復登記人為原告？
五、本院之判斷：
（一）按訴訟法上所謂一事不再理之原則，乃指同一事件已有確
      定之終局判決者而言。其所謂同一事件，必同一當事人就
      同一法律關係而為同一之請求，若此三者有一不同，即不
      得謂為同一事件，自不受確定判決之拘束（最高法院19年
      上字第278號判例意旨參照）。又按法院於判決理由中之
      論述，除法律特別規定（例如抵銷），原則上不發生既判
      力。又學說上所謂之「爭點效」，係指法院於確定判決理
      由中，對訴訟標的以外當事人所主張或抗辯之重要爭點，
      本於兩造辯論之結果所為之判斷結果，除有顯然違背法令
      ，或當事人提出新訴訟資料足以推翻原判斷之情形外，於
      同一當事人間，就與該重要爭點有關之他訴訟，不得再為
      相反之主張，法院亦不得作相異之判斷而言，其乃源於訴
      訟上之誠信原則及當事人公平之訴訟法理而來。是「爭點
      效」之適用，除理由之判斷具備「於同一當事人間」、「
      非顯然違背法令」及「當事人未提出新訴訟資料足以推翻
      原判斷」等條件外，必須該重要爭點，在前訴訟程序已列
      為足以影響判決結果之主要爭點，經兩造各為充分之舉證
      ，一如訴訟標的極盡其攻擊、防禦之能事，並使當事人適
      當而完全之辯論，由法院為實質上之審理判斷，前後兩訴
      之標的利益大致相同者，始應由當事人就該事實之最終判
      斷，對與該重要爭點有關之他訴訟負結果責任，以符民事
      訴訟上之誠信原則（最高法院96年度台上字第633號判決
      參照）。
（二）查訴外人即系爭不動產所有權人黃尚文曾於94年間以94訴
      268號對被告乙○○提起第三人異議之訴，請求撤銷本院
      94執4344號強制執行程序，業經本院判決駁回確定之事實
      ，為上述兩造所不爭執，而經本院調閱上述94年度訴字第
      268號案卷之結果，該案之當事人為訴外人黃尚文及被告
      乙○○，與本案顯僅被告乙○○相同，且被告乙○○並未
      能敘明本件有何符合民事訴訟法第401條之情形，揆諸前
      開說明，自不受前案判決既判力所及，亦無爭點效之適用
      ，先予敘明。
（三）按抵押權人，於債權已屆清償期，而未受清償者，得聲請
      法院拍賣抵押物，就其賣得價金而受清償，民法第873條
      定有明文。又按讓與債權時該債權之擔保及其他從屬之權
      利，除與讓與人有不可分離之關係者外，隨同移轉於受讓
      人，為民法第295條第1項所定。該條所謂「隨同移轉」，
      係屬法定移轉，無待登記即發生移轉之效力，與意定移轉
      須經登記始發生移轉效力者有異。又抵押權從屬於主債權
      ，觀之民法第870條規定自明。則主債權之讓與，依前開
      說明，該抵押權自應隨同移轉，此與抵押權係依法律行為
      而為讓與須經登記始發生移轉效力之情形不同。最高法院
      87年度台上字第576號判決意旨可參。
（四）查訴外人全家成公司向原告借款84,000,000元，並以含系
      爭不動產之土地房屋設定本金最高限額110,000,000元之
      抵押權、存續期間自84年1月26日至114年1月25日，債務
      人為李秋妹、全家成建設有限公司、設定義務人為全家成
      建設有限公司之抵押權（下稱系爭抵押權）予原告之事實
      ，為上述兩造所不爭執，且系爭不動產之土地及建物謄本
      上均載明系爭不動產與其他數筆地號土地及建號建物設定
      有上述系爭抵押權共同擔保本金最高限額110,000,000元
      之事實，有建物及土地登記第1類謄本各一份在卷可查（
      詳本院卷第8-11頁），又全家成公司並未能依約履行債務
      之清償責任，為原告於起訴狀中所自認，故原告即本件系
      爭抵押權之原抵押權人，遂於93年間將系爭抵押權所擔保
      之債權（含本金、利息、違約金等）移轉予被告新利公司
      ，被告新利公司再於94年1月27日將上揭債權讓與被告乙
      ○○等情，有讓渡書2份暨附件所示之出售擔保品一覽表
      為證（本院卷4-7頁），且該2份讓渡書上均載明：「下述
      出讓人及受讓人雙方資確認於本日出賣人業將其債務人全
      家成公司連同其保證人、擔保物提供人之本金未償餘額
      78,581,749元之不良債權下一切權利、名義、利益、義務
      及責任（包括但不限於附件之執行名義及已發生之利息、
      違約金債權及其他一切權利）轉讓與受讓人，受讓人並業
      已接受並繼受此權利、名義、利益、義務及責任。所有不
      良債權下之利益及風險於本讓渡書簽署時移轉予受讓人」
      等語，則依據前述說明，被告新利公司於受讓上述
      78,581,749元之債權時，系爭不動產既仍登記為該筆債權
      之共同擔保品，其當然因民法第295條第1項、第870條規
      定而法定移轉與被告新利公司，不因原告讓與債權時未將
      系爭不動產列入擔保品一覽表內而有異。基於同一理由，
      系爭抵押權於被告新利公司將上述78,581,749元之債權讓
      與被告乙○○時，亦已法定移轉予被告乙○○，且被告乙
      ○○亦已於94年2月22日以讓與為原因，在系爭不動產上
      為系爭抵押權登記，被告乙○○自得以所擔保之債權已屆
      清償期為由，聲請拍賣抵押物。是被告乙○○聲請本院民
      事執行處以96年度執字第4745號執行事件拍賣系爭不動產
      ，於法有據，原告主張被告乙○○就用以擔保系爭債權之
      系爭不動產，所為之強制執行程序欠缺法律上原因，即屬
      無理由。
（五）末按債務人怠於行使其權利時，債權人因保全債權，得以
      自己之名義，行使其權利。但專屬於債務人本身者，不在
      此限，民法第242條定有明文。又債權人得以自己名義代
      位行使者，為債務人之權利而非自己之權利，若債務人自
      己並無該項權利，債權人自無代位行使之可言，最高法院
      49年台上字第175號判例要旨可資參照。查被告乙○○乃
      依法行使抵押權，理由已詳如上述，其受有利益即具有法
      律上原因，並非不當得利，至臻灼明。因此，被告新利公
      司對被告乙○○自無不當得利之返還請求權，依前揭判例
      ，原告自不得代位新利公司向被告乙○○主張不當得利，
      請求塗銷抵押權讓與登記，依序恢復登記權利人為被告新
      利公司及原告。
六、從而，原告依民法第179條及242條之規定，請求被告乙○○
    及新利公司應將系爭不動產所為抵押權讓與登記依序塗銷後
    ，恢復登記權利人為原告，並請求撤銷本院96年執字第4745
    號強制執行程序均為無理由，應予駁回。原告之訴既經駁回
    ，其假執行之聲請亦失所依附，應併予駁回。
七、本件事證已臻明確，兩造其餘攻擊防禦方法與舉證，均無礙
    勝負判斷，爰不一一論列，附此敘明。
八、訴訟費用負擔之依據：民事訴訟法第78條。
中　　華　　民　　國　　96　　年　　12　　月　　5 　　日
                      臺灣花蓮地方法院民事庭
                          法      官  陳雅敏
上列正本係照原本作成。
如不服本判決，應於送達後20日內，向本院提出上訴狀並表明上
訴理由，如於本判決宣示後送達前提起上訴者，應於判決送達20
日內補提上訴理由書(須附繕本)。
中　　華　　民　　國　　96　　年　　12　　月　　5 　　日
                    　  　法院書記官　邱鴻志
